臺灣苗栗地方法院民事判決
111年度訴字第143號
原      告  凱基商業銀行股份有限公司


法定代理人  魏寶生  



訴訟代理人  陳靜盈  
            邱薪瑋  
            王志堯  
被      告  胡喬崴  


            胡全城  


            胡兆光  

            胡孝碩  

            胡秀宜  


            邱胡佳花


            胡蘭香  


被代位人    胡全民  


上列當事人間請求代位請求分割共有物事件，本院於民國111年5
月11日言詞辯論終結，判決如下：
    主  文
被代位人胡全民與被告等應就被繼承人胡廖娘妹所遺如附表一編
號1至3號所示之遺產辦理繼承登記。
被代位人胡全民與被告等應就被繼承人胡廖娘妹所遺如附表一所
示之遺產，按附表二所示之應繼分比例分割為分別共有。
訴訟費用由原告及被告胡喬崴、胡全城、邱胡佳花、胡蘭香各負
擔6分之1、被告胡兆光、胡孝碩、胡秀宜各負擔18分之1。
    事實及理由
壹、程序方面：
一、按訴狀送達後，原告不得將原訴變更或追加他訴，但請求之
    基礎事實同一者，不在此限，民事訴訟法第255條第1項第2 
    款定有明文。本件原告起訴時聲明原為：被告公同共有如附
    表一編號4所示之共有物應予分割，並按附表二所示之應繼
    分比例分別共有。經迭次變更後，於民國111年4月6日、25
    日當庭變更為：⑴被代位人胡全民(下稱胡全民)與被告應等
    就被繼承人胡廖娘妹(下稱胡廖娘妹)所遺如附表一編號1至3
    號所示之遺產辦理繼承登記。⑵胡全民與被告等應就胡廖娘
    妹所遺如附表一所示之遺產，按附表二所示之應繼分比例分
    割為分別共有。均係基於代位胡全民請求分割胡廖娘妹所遺
    留之遺產，其請求之基礎事實係屬同一，自與前開規定相符
    ，應予准許。
二、債權人以自己之名義為原告，代位債務人對第三債務人提起
    訴訟，其所代位行使者乃債務人之權利，自無再以債務人為
    訴訟當事人之餘地，是其提起之訴訟，僅能以第三債務人為
    被告（臺灣高等法院暨所屬法院102年度法律座談會民事類
    提案第5號研討結果參照）。又債權人起訴以自己之名義代
    位債務人向第三債務人行使權利者，不得將被代位人（債務
    人）列為共同被告，否則應將其對於債務人部分之訴，予以
    駁回（最高法院64年度第5次民庭庭推總會議決定（一）、9
    1年度台上字第1822號判決意旨參照）。原告起訴時誤將胡
    全民列為被告，嗣於111年4月6日當庭聲請改列為被代位人
    ，本院並將言詞辯論筆錄送達胡全民及被告更正，依前開規
    定，並無不合，先予敘明。
三、被告等經合法通知，被告胡喬崴未於最後言詞辯論期日到場
    ；被告胡全城、邱胡佳花、胡蘭香、胡兆光、胡孝碩、胡秀
    宜等未於言詞辯論期日到場，經核均無民事訴訟法第386條
    所列各款情形，爰依原告之聲請，由其一造辯論而為判決。
貳、實體方面：
一、原告起訴主張略以：
（一）原告為胡全民之債權人，已取得本院99年度司執字第728
      號債權憑證之執行名義，對胡全民有新臺幣(下同)355,28
      3元之本息債權未受清償。胡全民與被告等於105年3月30
      日繼承胡廖娘妹如附表一所示之遺產(下稱系爭遺產)，且
      附表一編號1至3號之遺產迄未辦理繼承登記，及未達成系
      爭遺產分割協議。胡全民怠於行使請求分割遺產權利，致
      原告無法就其對系爭遺產之應有部分聲請強制執行，原告
      為保全債權，爰依民法第242條、第823條、第824條第2項
      、第1164條之規定，代位胡全民請求為繼承登記及分割遺
      產，並主張繼承人間按應繼分比例維持分別共有。
（二）並聲明：如主文第1、2項所示。
二、被告胡全城、邱胡佳花、胡蘭香、胡兆光、胡孝碩、胡秀宜
    等則未於言詞辯論期日到場，亦未提出書狀作何聲明或陳述
    。
三、被告胡喬崴具狀陳述如下：
　　因無法透過相關當事人取得相關事證，故放棄調閱胡廖娘妹
    之遺囑及舉證胡廖娘有無遺囑，並無法對被代位人胡全民積
    欠原告之債務為和解，已對原告之主張無意見等語。
四、得心證之理由：
（一）原告主張之事實，業據其提出本院99年度司執字第728號
      債權憑證、土地登記第一類謄本、胡廖娘妹除戶戶籍謄本
      、繼承系統表、繼承人戶籍謄本、手抄本等件為證，並有
      苗栗縣政府稅務局房屋稅籍證明書、財政部中區國稅局遺
      產稅核定通知書等在卷可憑（見本院卷第21至25、47、59
      至97、149、150、265至269頁）。另被告胡喬崴對原告之
      主張無意見，被告胡全城、邱胡佳花、胡蘭香、胡兆光、
      胡孝碩、胡秀宜等經合法通知，未於言詞辯論期日到場，
      亦未提出準備書狀爭執，依民事訴訟法第280條第3項前段
      準用同條第1項規定，視同自認，是本院審酌原告提出之
      上開事證，堪認原告之主張為真實。
（二）按民法第242條所定代位權係債權人代行債務人之權利，
      代行者與被代行者之間，必須有債權債務關係之存在，而
      代位權之行使，須債權人如不代位行使債務人之權利，其
      債權即有不能受完全滿足清償之虞時，始得為之。倘債之
      標的與債務人之資力有關，如金錢之債，代位權之行使應
      以債務人陷於無資力或資力不足為要件（最高法院101年 
      度台上字第1157號、94年度台上字第301號判決要旨參照
      ）。原告為胡全民之債權人，且系爭遺產尚未分割，胡全
      民與被告等繼承而為公同共有，有原告提出之上開債權憑
      證、土地登記第一類謄本、及苗栗縣政府稅務局房屋稅籍
      證明書為憑。且系爭遺產並無不能分割之情形，亦無公同
      共有存續期間之約定，是胡全民顯已怠於行使遺產分割之
      權利。又胡全民除附表一之公同共有財產外，雖尚有汽車
      2輛，然車牌號碼000-0000號汽車是78年間出廠、42F-270
      5號汽車是91年間出廠，有稅務電子閘門財產所得調件明
      細表在卷可按（見本院卷訴訟資料密封袋）。胡全民所有
      上開汽車年份已久，其價值應已不高，而無法抵償積欠原
      告之欠款355,283元本息。足認胡全民已有資力不足以清
      償原告債權之情事，是胡全民怠於行使遺產分割之權利，
      致原告未能就其財產受償，則原告為保全債權，代位胡全
      民訴請分割遺產，自屬有據。
（三）惟分割共有物既對物之權利有所變動，即屬處分行為之一
      種，凡因繼承於登記前已取得不動產物權者，其取得雖受
      法律之保護，不以其未經繼承登記而否認其權利，但繼承
      人如欲分割其因繼承而取得公同共有之遺產，因屬於處分
      行為，依民法第759條規定，自非先經繼承登記，不得為
      之，且為訴訟經濟計，當事人一訴請求辦理繼承登記後再
      為分割，並無不可（最高法院68年度第13次民事庭會議、
      70年度第2次民事庭會議決議、69年台上字第1012號判例
      意旨參照）。胡廖娘妹死亡後，其繼承人即胡全民及被告
      等人就如附表一編號1至3號之遺產尚未辦理繼承登記，則
      原告代位請求胡全民及被告等就前揭遺產辦理繼承登記，
      以利分割，自屬正當，爰判決如主文第1項所示。
（四）次按分割之方法不能協議決定，或於協議決定後因消滅時
      效完成經共有人拒絕履行者，法院得因任何共有人之請求
      ，命以原物分配於各共有人，但各共有人均受原物之分配
      顯有困難者，得將原物分配於部分共有人；或原物分配顯
      有困難時，得變賣共有物，以價金分配於各共有人；或以
      原物之一部分分配於各共有人，他部分變賣，以價金分配
      於各共有人，民法第824條第2項定有明文。又公同共有物
      之分割，除法律另有規定外，準用關於共有物分割之規定
      ，此觀同法第830條第2項規定自明。是遺產之分割方法，
      法院有自由裁量之權，不受共有人主張之拘束，然應
      斟酌共有物之性質、經濟效用及全體共有人利益等，公平
      裁量。復按在公同共有遺產分割自由之原則下，民法第11
      64條規定，繼承人得隨時請求分割遺產，該條所稱之「得
      隨時請求分割」，依同法第829條及第830條第1項規定觀
      之，自應解為包含請求終止公同共有關係在內，俾繼承人
      之公同共有關係歸於消滅而成為分別共有，始不致與同法
      第829條所定之旨趣相左，庶不失繼承人得隨時請求分割
      遺產之立法本旨（最高法院93年度台上字第2609號判決意
      旨參照）。本院審酌原告主張系爭遺產按繼承人之應繼分
      比例分割，且依繼承人應繼分比例維持分別共有，未損及
      繼承人間之利益及公平，亦保留日後協議使用或各自處分
      其應有部分之空間。是本院認系爭遺產以應繼分之比例維
      持分別共有之分割方法為妥適，爰判決如主文第2項所示
      。
五、又分割遺產之訴係固有必要共同訴訟，繼承人全體因本件訴
    訟得解消就系爭遺產之公同共有關係，皆受有利益，應按其
    等之應繼分比例負擔訴訟費用，方屬公允。本件原告係代位
    胡全民提起本件訴訟，故胡全民應分擔部分即由原告負擔之
    ，爰諭知如主文第3項所示。
六、訴訟費用負擔之依據：民事訴訟法第80條之1、第85條第1項
    但書。
中　　華　　民　　國　　111 　年　　5 　　月　　25　　日
                  民事第二庭  法　官　陳秋錦
以上正本係照原本作成。
如對本判決上訴，須於判決送達後20日內向本院提出上訴狀。如
委任律師提起上訴者，應一併繳納上訴審裁判費。
中　　華　　民　　國　　111 　年　　5 　　月　　25　　日
                              書記官　張智揚
附表一：
編號 　　被繼承人胡廖娘妹之遺產 權利範圍 １ 苗栗縣○○市○○段0000地號土地 面積6.11平方公尺 全部 ２ 苗栗縣○○市○○段0000地號土地 面積6.11平方公尺 全部 ３ 苗栗縣○○市○○段0000地號土地 面積98.42平方公尺 300分之186 ４ 未辦保存登記建物：門牌號碼： 苗栗縣○○市○○里○○路000號 面積197.90平方公尺 全部 
附表二：
編號 繼承人姓名 應繼分比例 １ 胡喬崴 6分之1 ２ 胡全城 6分之1 ３ 胡兆光 18分之1 ４ 胡孝碩 18分之1 ５ 胡秀宜 18分之1 ６ 胡全民 6分之1 ７ 邱胡佳花 6分之1 ８ 胡蘭香 6分之1